【裁判字號】    95,上訴,558
【裁判日期】    950925
【裁判案由】    傷害致死
【裁判全文】
臺灣高等法院臺南分院刑事判決         95年度上訴字第558號
上  訴  人
即  被  告  丁○○
上  訴  人
即  被  告  甲○○
上二人共同
指定辯護人  本院公設辯護人  戊○○
上列上訴人因傷害致死案件，不服臺灣嘉義地方法院94年度訴字
第21號中華民國95年4月3日第一審判決（起訴案號：臺灣嘉義地
方法院檢察署93年度偵字第6793、6555、6749號，移送併辦案號
：同署94年度偵字第144號），提起上訴，本院判決如下：
    主  文
上訴駁回。
    事  實
一、丁○○（綽號「豬哥」）前曾犯竊盜罪，經原審判處有期徒
    刑三月確定，於民國92年10月24日易科罰金執行完畢。緣丁○○與甲○○（綽號「阿榮」）、乙○○、陳慶順（綽號小
    魚或小雨）及許錦彰等人，平日群聚於嘉義縣大林鎮育菁親
    水公園等處飲酒聊天；又丁○○曾因借用乙○○名義購買機
    車及申請行車執照供己使用，於93年11月14日下午七、八時
    許，在前開公園某處，與乙○○就機車使用權一事口角，竟
    與甲○○共同毆打乙○○成傷，經陳慶順報警送醫後，再於
    該日晚間返回許錦彰住處，與丁○○、甲○○、許錦彰飲酒
    ，迄翌日（15日）凌晨一時許，另轉往前開公園某處飲酒聊
    天。嗣於該日凌晨二、三時許，在前開公園處，丁○○因拒
    絕乙○○取回前開機車使用之要求而生齟齬，甲○○因乙○○揚言對前一日（14日）遭毆打情事擬提出告訴，丁○○、
    甲○○復不滿陳慶順對其等二人毆打乙○○一事報警，竟共
    同基於普通傷害之犯意聯絡，分持路旁檢拾之四角木棍（或
    稱木條）、樹枝，或以腳踹方式，持續毆打乙○○與陳慶順
    約十餘分鐘後始行離去，致乙○○受有頭部撕裂傷與四肢擦
    裂傷等傷害（彼等對乙○○連續傷害部分業據乙○○於原審
    審理中撤回告訴），丁○○、甲○○斯時客觀上均能預見持
    續毆打陳慶順頭、胸、四肢等部位，有發生毆擊胸部引發心
    臟衰竭死亡結果之可能，竟未及預見，致陳慶順受有如附表
    一所示頭部、身體（含左前胸內部瘀傷）各處與四肢多處瘀
    傷等傷害，並因所受左前胸部內部瘀傷，造成右心房處血腫
    （右心耳出血），進而引發心臟衰竭死亡。嗣於同日上午七
    時許，經路人張萬枝在前揭公園處發覺陳慶順死亡，報案後
    經警在現場扣得前開犯行所用之四角木棍一支（已斷成六節
    ），復循線查獲上情。
二、案經被害人陳慶順之母丙○○○訴由嘉義縣警察局民雄分局
    報告、及臺灣嘉義地方法院檢察署檢察官相驗後自動檢舉偵
    查起訴及移送原審併案審理。
    理  由
甲、有罪部分
一、按被告以外之人於審判外之陳述，雖不符刑事訴訟法第159
    條之1至第159條之4之規定，而經當事人於審判程序同意作
    為證據，法院審酌該言詞陳述或書面陳述作成時之情況，認
    為適當者，亦得為證據；當事人、代理人或辯護人於法院調
    查證據時，知有第159條第1項不得為證據之情形，而未於言
    詞辯論終結前聲明異議者，視為有前項之同意，刑事訴訟法
    第159條之5第1項、第2項分別定有明文。又除顯有不可信之
    情況外，公務員職務上製作之紀錄文書、證明文書，從事業
    務之人於業務上或通常業務過程所須製作之紀錄文書、證明
    文書，及其他於可信之特別情況下所製作之文書，亦得為證
    據，刑事訴訟法第159條之4亦定有明文。本件被告甲○○經
    合法通知未到庭，被告丁○○及共同指定辯護人於本院審判
    程序時，對於證人乙○○、許錦彰、張萬枝、王樹發、詹陳
    月英、黃東照、吳燕卿等之警詢筆錄、偵訊筆錄，及警察機
    關製作之搜索扣押筆錄、扣押物品收據、扣押物品目錄表、
    扣押書、扣押物品清單、嘉義縣救護紀錄、命案現場勘查圖
    、命案現場照片、檢察官之相驗屍體證明書、相驗及解剖照
    片、嘉義縣警察局命案現場勘查報告、現場列示證物表、相
    驗報告書、內政部警政署刑事警察局鑑驗書（指紋鑑定）、
    法務部法醫研究所函（法醫理字第0930004300號及00000000
    00號）、內政部警政署刑事警察局鑑定書（證物鑑定）、財
    團法人佛教慈濟綜合醫院大林分院病歷（陳慶順）、內政部
    警政署刑事警察局鑑驗通知書（DNA鑑定）、前案紀錄等傳
    聞證據，均同意作為證據，並於本院調查證據，提示前開資
    料並告以要旨，均未於言詞辯論終結前聲明異議，本院審酌
    上開資料作成時之情況，並無顯不可信之情形，認為以之作
    為本案之證據亦屬適當，依上開規定，認均有證據能力，合
    先敘明。
二、訊據被告丁○○於原審及本院審理時、甲○○於原審審理時
    固坦承於前揭時、地與被害人陳慶順、乙○○酒後口角爭執
    時，曾持扣案木棍（木條）、或樹枝或以腳踹方式，毆打被
    害人陳慶順、乙○○等情，惟矢口否認有何傷害被害人陳慶
    順致死之犯行，均辯稱：（一）被害人陳慶順如係因胸前瘀
    傷之傷害行為致右心耳出血死亡，力量傳導路徑為何？何以
    路徑上之肌肉未受損？（二）被告二人其等係持木棍毆打被
    害人陳慶順手腳、背、臀，並未毆打其頭、胸部位，被害人
    陳慶順胸部傷勢非其等造成；（三）倘果係被告造成，何以
    被害人陳慶順胸部瘀傷顏色與身體其他瘀傷部位之顏色不同
    ？（四）被害人陳慶順前曾出車禍，可能係舊傷引發死亡。
    另被告丁○○並辯稱：（一）其右手曾二次受有傷害，無法
    使力，不能重創被害人陳慶順致死。（二）如被害人陳慶順
    確因前胸傷勢致死，被告甲○○孔武有力，應係被告甲○○
    造成，被告丁○○與之既無共謀，更無法預見云云。另被告
    甲○○及其辯護人則並辯稱：（一）被害人陳慶順於被告二
    人離開時尚可言語，被告甲○○主觀上認為被害人陳慶順僅
    受有皮肉傷，況客觀上無從預見普通棍傷會引發心律不整致
    心臟衰竭之死亡結果。（二）被告甲○○於案發前一日至案
    發日接連飲酒致醉，行為時之精神狀態已達精神耗弱之程度
    ，應依法減刑云云。
三、就被害人陳慶順死亡之因果關係言：
（一）查被告丁○○、甲○○於前揭時、地與被害人陳慶順、乙○○發生口角爭執，輪流持木棍（或稱木條）或樹枝或腳
      踹方式毆打被害人陳慶順，業據證人即當時在場之另一被
      害人乙○○迭於警訊及偵審中證述被告丁○○、甲○○確
      有持木棍毆打被害人陳慶順頭、背、臀、四肢部位致被害
      人陳慶順倒地等語明確（見警卷第29至30頁、偵卷第46至
      47頁、原審卷一第139至149頁），核與另一在場之證人許
      錦彰於警詢、偵審中證述：被告丁○○、甲○○確有分持
      木棍毆打被害人陳慶順「全身」部位致被害人陳慶順倒地
      後，仍繼續毆打等語相符（見警卷第33至35頁、相驗卷第
      33頁反面、原審卷一第150至160頁），被害人陳慶順經送
      法務部法醫研究所鑑定（鑑定人王約翰醫師），認為：死
      者受有如附表所示傷勢；鑑定結果為，死者因遭外力鈍器
      重擊，造成全身多處瘀傷，但無骨折，左前胸乳頭上，內
      部瘀傷（原記載「左前胸乳頭上內部瘀傷」，經鑑定人當
      庭更正，見原審卷二第32頁），此有法務部法醫研究所九
      十三年十二月二十八日鑑定書（見臺灣嘉義地方法院檢察
      署九十三年度相字第六八七號卷【下稱相驗卷】第84至93
      頁）；鑑定人王約翰醫師並於原審審理時到庭證述並接受
      詰問（見原審卷二第30至38頁），復當庭提出相驗、解剖
      及幻燈片（經原審沖洗為照片）共四十四幀及光碟片二張
      附卷可憑（見原審卷二第58-1至58－21頁），又扣案木棍
      經原審當庭勘驗結果如附表二所示，六節斷裂木棍二面寬
      度幾近相符，約各為三公分及二點五公分，其中編號「6
      」之木棍一端平整，堪信該木棍原係二端平整之四角木棍
      ，如以之毆傷人體，委與「鈍器」所致傷勢相符，又自鑑
      定意見中認定被害人陳慶順左胸前瘀傷係「鈍器」造成，
      核諸被告二人坦承確有以扣案木棍毆打被害人陳慶順之情
      節，參諸證人乙○○、許錦彰證述被告丁○○、甲○○以
      四角木棍毆打被害人陳慶順致斷裂，且被害人陳慶順遭「
      全身」毆打、倒地等情節以觀，被害人陳慶順係遭被告丁○○、甲○○二人輪流持扣案木棍毆打過程中，致受有「
      左前胸乳頭上，內部瘀傷」之傷害情節，應堪認定。被告
      丁○○聲請本院再傳訊證人乙○○、許錦彰以證明當日事
      情發生之經過，因係就上開已甚明確之事實再為重複調查
      ，自無必要，併此敘明。
（二）又被害人陳慶順因「左前胸乳頭上，內部瘀傷」之傷害行
      為致右心耳出血（右心房血腫）之結果，引發心臟衰竭死
      亡一情，業經臺灣嘉義地方法院檢察署檢察官督同法醫王
      約翰醫師相驗及鑑定屬實，製有勘驗筆錄、解剖筆錄、相
      驗屍體證明書各一份、現場及解剖照片共三十二幀附於相
      驗卷可參（見相驗卷第31、41、44、55至70頁），另鑑定
      後認為：一、依肉眼觀察結果，死者受有如附表所示傷勢
      ，其中胸部無肋骨骨折；二、屍體解剖內部檢查，其中胸
      腹部：無肋骨骨折，無胸骨骨折斷裂；其中心臟：無心包
      膜表面瘀血，無心室肥大現象，冠狀動脈管徑均無粥腫樣
      硬化阻塞，無瓣膜異常或先天性心臟畸形，右心房右心耳
      處瘀血四×三公分；病理解剖顯微檢查：右心房出血；解
      剖發現：「左前胸乳頭上，內部瘀傷」，「右心房右心耳
      處瘀血」；鑑定結果：死者因遭外力鈍器重擊，造成全身
      多處瘀傷，但無骨折，左前胸乳頭上，內部瘀傷，此有法
      務部法醫研究所九十三年十二月二十八日鑑定書可據（見
      相驗卷第84至93頁）；鑑定人王約翰醫師並於原審審理時
      到庭證述並接受詰問（見原審卷二第30至38頁），復當庭
      提出鑑定解剖之幻燈片，經原審沖洗為照片四十四幀及光
      碟片二張附卷可憑（見原審卷二第58-1至58－22頁），鑑
      定人王約翰醫師據以解釋：死者切開心包膜，發現右心耳
      出血（即照片編號20），從正面看心臟，有看到右心耳出
      血，將右心房剪開，發現出血（即照片編號26至28），剪
      下右心耳，洗淨右心耳後，仍發現有一處瘀血，故排除係
      因死後血塊阻塞（即照片編號29），再自右心耳病理切片
      ，可以判斷是右心耳本身出血（照片編號37至41），有筆
      錄一份在卷可參（見原審卷二第37至38頁）；自前開死者
      並無先天心臟疾病及胸骨受傷骨折情事，則死者右心耳出
      血係造成「左前胸乳頭上，內部瘀傷」之外力引起，堪先
      認定。又法務部法醫研究所另於九十五年三月三日法醫理
      字第0940005259號函覆原審：「瘀傷面積大小，僅代表撞
      擊物如木棍與身體接觸之面積，並不等於撞擊力之大小，
      所造成之瘀傷及併發之內臟傷害與力量大小關係，則視當
      時加於此撞擊物之力量大小而決定，因內臟受損而致死，
      要視此器官之於生理上重要程度而定，此案因心臟位於左
      側胸腔之心包膜內，右心房位於心臟面向前胸壁之方向，
      外力正巧穿過肋骨間胸壁而至右心房，併造成右心房出血
      ，此處又是心臟傳導節律之起始點竇房結（SA node）及
      房室結（AV node）之所在處，此處傷害正足以造成心律
      不整而死亡（附英文教科書圖解及說明對照）。據醫學生
      理學教育，心臟之節律收縮跳動，為一神經電傳導，引發
      心肌心房心室之節律收縮跳動，而維持人體之生命，所以
      力量傳導造成右心房心耳受傷，必會引發節律受損而引發
      心律不整，若超過心臟之極限之心律不整，則可造成因心
      律不整死亡。」有函文一份存卷足參（見原審卷二第87至
      88頁），綜上事證，在在均說明被害人陳慶順係因新發生
      之右心耳出血致心臟衰竭死亡此結果，且該「右心耳出血
      」係因「左前胸乳頭上，內部瘀傷」之傷害行為所肇致等
      情，要無疑義。
（三）承前，就造成「左前胸乳頭上，內部瘀傷四‧五×三公分
      」之傷害行為，傳導至「右心房右心耳處」致發生「瘀血
      四×三公分」過程之「路徑」，除經鑑定人王約翰醫師鑑
      定如前外，並到庭引用解剖幻燈片方式解釋證述：死者左
      乳頭乳暈處旁邊有三×四‧五公分之瘀傷（即照片編號九
      ），胸部把皮剝開後殘存肌肉，未發現骨折及明顯出血（
      即照片編號16），有筆錄及照片可參（見原審卷二第37、
      58-5、58-9頁）。另法務部法醫研究所另於九十五年三月
      三日法醫理字第0940005259號亦函覆原審：「右心房心耳
      處瘀血及左前胸乳頭上，內側部瘀傷，為解剖發現之事實
      。再依據基本數學原理，兩點間最近之距離為直線，即兩
      點可連成一直線。由左前胸瘀傷部位至右心耳直線距離中
      間，解剖時除肌肉外，並未發現可阻礙力量傳遞之器官或
      如骨頭等硬物體存在，此一直線對以身體中線為基準，可
      能稱為一斜向直線，由胸部左外側至身體中線，亦有函文
      在卷可考（見原審卷二第88頁），自前開解剖照片及函文
      互核觀之，足認其力量之傳導路徑，確係以身體中線為基
      準，為一斜向直線，由胸部左外側至身體中線等情，即堪
      認定。至於力量透過傳導路徑上之肌肉傳導至右心耳，是
      否必然造成傳導路徑上肌肉受損，係屬二事，並無必然關
      係，被告就此空言為辯，尚乏其據，不足採取。
（四）被告二人於原審另辯稱：其等僅持木棍毆打被害人陳慶順
      四肢，未毆打其胸部，如以木棍毆打，應僅造成長條形傷
      痕云云，然被害人陳慶順該時遭被告二人持木棍毆打「全
      身」並「倒地」，業經證人乙○○、許錦彰證述如前，參
      諸附表一所示被害人陳慶順傷勢，其「兩手肘後部有大量
      面積抵抗瘀傷十六×四公分」，有照片二幀存卷可參（見
      相驗卷第56-1、57頁），益證被害人陳慶順於倒地後仍遭
      被告二人持續毆打甚明；又自該時被告二人持木棍持續毆
      打致斷裂成六節之情狀，亦足證被告二人所毆打之力道非
      輕；衡以被告二人酒醉而控制力不佳之精神狀況，被告二
      人豈能準確控制木棍落下方位及位置？又扣案兇器之木棍
      末端為四角形，與鈍器相近，業經認定如前，如透過衣物
      可能造成之傷痕形狀，當與「左前胸乳頭上，內部瘀傷」
      無違，無能謂無該木棍無造成前開傷勢部位、形狀之可能
      ？是被告二人前開所辯，當無足採信。
（五）被告二人於原審再辯稱：被害人陳慶順「左前胸乳頭上，
      內部瘀傷」之瘀傷顏色，與附表一所示其他受傷部位瘀傷
      顏色不同云云，惟比較附表一所示瘀傷部位，或無衣物覆
      蓋（如頭、臉、鼻、掌、足），或係著有短褲（如大腿）
      ，所覆著衣物厚薄質材及鬆緊均相異，瘀傷顏色自有不同
      ；就同屬上衣覆蓋部位（如胸、左上背、右上背、肩胛）
      相較，與「左前胸乳頭上，內部瘀傷」均同屬粉紫色（參
      原審卷二第58-5頁照片），顏色相近，此部分法務部法醫
      研究所亦以九十五年三月三日法醫理字第0940005259號函
      文為說明因死者著有冬衣故「左前胸乳頭上，內部瘀傷」
      之顏色與身體其他部位瘀傷顏色不同等情可按（見原審卷
      二第87頁），被告及其辯護人固再辯稱：如被害人陳慶順
      「左前胸乳頭上，內部瘀傷」與其他著有冬衣之瘀傷部位
      ，瘀傷顏色不同云云，惟既未具體指陳係何部位瘀傷顏色
      不同，況經原審及本院比較結果，並未存有明顯顏色相異
      情事，此部分所辯，亦無足採。
（六）被告二人末於原審辯稱被害人陳慶順死前曾發生車禍，可
      能係舊傷致死云云，惟被害人陳慶順既係因右心耳出血死
      亡，就「右心耳出血後至死亡之時間」一節，經法務部法
      醫研究所以九十五年三月三日法醫理字第0940005259號函
      文說明：「心臟每分鐘血流量為三點五公升，肌肉為每分
      鐘一公升，所以力量傳導造成右心房心耳受傷出血，可能
      在極短之時間內造成心肌血腫，而引發心律不整，因傷害
      程度及各人心臟對心律不整之極限不同而有時間差異，以
      此案而言，以醫學常理判斷，亦應於短時間內，造成不可
      逆轉之心律不整而死亡」，有前揭函文在卷可佐（見原審
      卷二第88頁），鑑定人王約翰醫師並於原審審理時證稱：
      應絕對在一天之內（見原審卷二第35頁），是本件被害人
      陳慶順縱因車禍存有舊傷，然觀諸右心耳出血致死之死亡
      歷經時間不過一日，該舊傷之存在亦與本件右心耳出血之
      死亡原因無涉，此部分所辯，亦不足採信。
（七）綜上，被害人陳慶順係遭被告二人分持扣案木棍毆打過程
      中，其中肇致「左前胸乳頭上，內部瘀傷」之毆打行為，
      該毆打之力量經由肋骨之間，傳導至右心耳，造成右心耳
      出血致心臟衰竭死亡一情，即堪認定，被告二人及其辯護
      人於原審聲請再送成功大學附設醫院再為鑑定，被告丁○○於本院行準備程序時亦聲請送成大醫院鑑定，惟因均未
      具體指明鑑定內容及提出具體資料指陳鑑定內容謬誤之處
      ，其聲請再為鑑定，自無必要，附此說明。
四、被告丁○○、甲○○就前開傷害犯行，有犯意聯絡及行為分
    擔言：
（一）首查，就被告二人共同毆打被害人陳慶順之動機，係因被
      告丁○○借用乙○○名義購買機車及申請行車執照供己使
      用，於93年11月14日下午七、八時許，在前開公園某處，
      乙○○因就欲取回機車使用一事與丁○○口角，遭丁○○
      、甲○○共同毆打成傷後，經陳慶順報警及附近校工王樹
      發協助送醫，就醫後陳慶順、乙○○再返回許錦彰住處，
      與被告丁○○、甲○○飲酒，迄翌日凌晨一時許，另轉往
      前開公園某處飲酒聊天。嗣於凌晨二、三時許，在前開公
      園處，被告丁○○再因機車使用一事與乙○○齟齬，被告
      甲○○因乙○○揚言對其前一日（14日）遭毆打情事，對
      伊提出告訴，被告丁○○、甲○○復不滿陳慶順對前一日
      毆打乙○○一事報警，引發傷害被害人陳慶順之動機等情
      ，業據被告甲○○於偵查中供述：係因陳慶順去報警故我
      生氣打他（見偵字第6749號卷第19頁），復於原審審理時
      結證稱：係被告丁○○為機車之事與乙○○口角（見原審
      卷二第39頁）、也有因乙○○要報警之事而毆打乙○○（
      見原審卷二第42頁），核與被告丁○○於原審及本院審理
      時陳稱之原由相符（見原審卷二第53、54頁及本院95年9
      月11日審理筆錄第3、10頁），並與證人乙○○迭於偵查
      中證稱：是豬哥（即丁○○）先動手打陳慶順，因甲○○
      質問陳慶順第一次被打時有無報警，小雨（即陳慶順）答
      說是他叫學校校工報警的，後來他們就打他了（見偵字第
      6555號卷第46頁），及於原審審理時結證稱：（93年11月
      ）十四日晚上九點多我有坐救護車就醫，．．．因我說回
      去要告甲○○，故甲○○踢我，丁○○則打我嘴巴。（93
      年11月15日）凌晨二點多，之前我們十點從慈濟回來到許
      錦彰處喝酒，凌晨一點多再到育菁公園喝酒，因報警問題
      ，他們才持木棍打我及陳慶順，因為他們懷疑陳慶順去報
      警等語相符（見原審卷一第139頁），更與證人王樹發迭
      於警詢及相驗時證述互核相符（見警卷第37頁、相驗卷第
      32至33頁），堪以認定。足認被告二人共同毆傷被害人陳
      慶順之犯行，確係就案發前一日共同毆打乙○○一事，遭
      被害人陳慶順報警，心生不滿而出於教訓之動機，自無疑
      義。
（二）就被告丁○○、甲○○係共同基於普通傷害之犯意聯絡，
      分持路旁檢拾之四角木棍（或稱木條）、或樹枝，或以腳
      踹方式，持續毆打陳慶順約十餘分鐘等情，業經被告丁○○於原審審理中自白：有以扣案木棍毆打陳慶順，當時陳
      慶順有跪下向被告甲○○求饒（見原審卷二第54頁），被
      告甲○○於原審審理中自白：有持棍毆打陳慶順好幾下，
      該時陳慶順跪丁○○並說：騫哥，不要再打我了（見原審
      卷二第54頁），核與證人甲○○於原審審理時結證稱：自
      己毆打陳慶順時，丁○○亦有動手，且非因勸架而動手，
      二人有打斷旁檢拾之棍子，該時陳慶順有說騫哥，求求你
      不要再打了等語，該時丁○○是亂打，不記得是何位置，
      停手時，陳慶順已倒地，其與丁○○二人係以扣案木棍打
      陳慶順，打了約五分鐘等語大致相符（見原審卷二第40至
      42頁），更與證人乙○○於警詢時證稱：九十三年一月十
      五日凌晨三時多，丁○○持四方木條打我頭部、四肢及背
      部，阿榮（即甲○○）也持四方木條毆打陳慶順頭部、背
      部、臀部，該四方木條打斷後再持圓形樹枝毆打我們；當
      時只有我們四人在；我確定是丁○○先持凶器打我們，現
      場四方木棍二、三根，圓形樹枝木條一根；阿榮持四方木
      棍毆打陳慶順，木棍打斷後，丁○○持四方木棍繼續毆打
      陳慶順頭部、四肢，陳慶順跪著喊：騫哥求求你不要打了
      等語（見警卷第29至30頁、偵字第6555號卷第46至47頁、
      原審卷一第139頁至140頁）、證人即當時在場人許錦彰於
      警詢、偵審中證述：被告丁○○、甲○○確有分持木棍毆
      打被害人陳慶順「全身」部位致被害人陳慶順倒地後，仍
      繼續毆打等語甚詳（見警卷第33至35頁、相驗卷第33頁反
      面、原審卷一第150至160頁），前開供述及證詞互核情節
      大致相符，被告丁○○於本院審理中辯稱其未毆打陳慶順
      僅在場勸架，可能於混亂中不小心打到陳慶順云云，要屬
      卸責之詞，不足採信。此外復有扣案木棍（已斷成六節）
      在卷可證，衡以陳慶順所受傷勢，大致為四肢、背部，且
      係隨手檢拾木棍、樹枝或腳踹等方式毆打，尚無故意集中
      重創某要害情事，綜上，被告丁○○、甲○○係出於普通
      傷害之犯意，於案發時均有輪流持木棍參與毆打陳慶順之
      犯行，極臻明確。
（三）按共同正犯之意思聯絡，不限於事前有所協議，其於行為
      當時，基於相互之認識，以共同犯罪之意思參與者，亦無
      礙於共同正犯之成立（最高法院七十三年台上字第一八八
      六號判例可資參照）；查被告丁○○、甲○○確有參與毆
      打陳慶順之犯行，如前所述，則被告丁○○、甲○○案發
      前，雖未於飲酒中謀議毆打陳慶順，且其輪流持木棍毆傷
      陳慶順時，縱僅係其中一人毆打造成陳慶順「左前胸乳頭
      上，內部瘀傷」傷勢，然被告丁○○、甲○○毆打陳慶順
      時，參與毆打陳慶順，致陳慶順受傷及倒地，而分擔犯罪
      行為一部之實施，難謂其於行為當時，並無共同犯罪之意
      思聯絡，被告丁○○辯稱與被告甲○○並無共謀云云，自
      無足採。
（四）被告丁○○雖另辯稱：其右手曾二次受有傷害，無法使力
      ，不能重創被害人陳慶順致死，如被害人陳慶順確因前胸
      傷勢致死，被告甲○○孔武有力，應係被告甲○○造成云
      云。惟查：被告丁○○固提出財團法人佛教慈濟綜合醫院
      大林分院診斷證明書一份為證，其上雖載明：「右手撓骨
      骨折癒合不良，右伸姆長肌肌鍵斷裂，於九十四年十月二
      十四日門診就診」，惟前開診斷記載，診斷時間距案發日
      （93年11月15日）已近一年，又所謂「骨折癒合不良」亦
      與無法使力無必然關聯，況被告丁○○係持四角木棍持續
      毆傷被害人陳慶順，何能謂客觀上並無造成「左前胸乳頭
      上，內部瘀傷」之可能？被告空言所辯，自無足採信，併
      予敘明。
五、按加重結果犯，以行為人對於加重結果之發生有預見之可能
    ，能預見而不預見者為要件，在傷害致人於死罪，以行為人
    對於傷害行為有犯意，對於死亡之結果客觀上「能預見」而
    主觀上「不預見」者為限（最高法院八十六年度台上字第四
    一一○號、八十八年度台上字第三○○三號判決參照）。再
    按頭部及胸部，屬人體要害部位，如圍聚多人毆擊並施以拳
    打腳踢，客觀上確足以致命，此為眾所周知之事實，亦當為
    被告丁○○、甲○○客觀上所能預見；被告甲○○辯稱：陳
    慶順於被告二人離開時尚可言語，被告甲○○主觀上認為被
    害人陳慶順僅受有皮肉傷，況客觀上無從預見普通棍傷會引
    發心律不整致心臟衰竭之死亡結果云云，依前開說明，自無
    足採。另查，被告丁○○、甲○○基於犯意聯絡而共同傷害
    陳慶順致其身亡，雖然被告等意在教訓，僅有傷害陳慶順之
    故意，而無殺人之犯意，惟對於陳慶順之死亡結果，依客觀
    情形，並非不能預見，且陳慶順死亡之結果，亦係被告共同
    行為所致，是彼等傷害行為，顯與陳慶順死亡結果間，有相
    當因果關係存在，無論陳慶順「左前胸乳頭上，內部瘀傷」
    係被告丁○○、甲○○其中何人肇致，其造成陳慶順「右心
    耳出血」致心臟衰竭死亡之結果，在共犯間均應同負全部之
    責，並無分別何部之傷孰為下手人之必要（最高法院二十七
    年上字第七五五號判例參照）。被告二人均應對陳慶順死亡
    之結果，負其責任，灼然甚明，被告丁○○辯稱被告甲○○
    孔武有力，陳慶順胸前瘀傷應係被告甲○○造成，被告丁○○不應負傷害致死責任云云，亦無足採。
六、再按精神是否耗弱，固指行為當時之精神狀態而言（最高法
    院廿六年渝上字第二三七號、四十八年台上字第一四八六號
    判例），惟行為當時之精神狀態究竟如何，往往未必徒憑事
    後精神狀態所可追溯鑑定真確，事實審法院仍非不得視個案
    情節，綜合被告行為當時各種言行表徵，就顯然未達此程度
    之精神狀態者，逕行判斷，並非對是否精神耗弱之認定，概
    須送請醫學專家鑑定，始得據為審斷之基礎。次按一般人之
    心神狀態為正常係常態，至心神喪失或精神耗弱，乃變態之
    社會事實；本件被告甲○○迄未陳明其有精神方面之疾病，
    其於案發前雖曾飲酒，但案發後翌日即93年11月16日警訊之
    初仍陳述自己精神狀況良好、意識清醒（見警卷第19、26頁
    ），又能避重就輕陳述與被告丁○○如何毆打陳慶順之情形
    ，而諸多辯解，且歷經警訊及事實審偵審程序，始終未曾主
    張自己於案發時有心神喪失或精神耗弱之情形而請求調查，
    卷內復無資料顯示被告於案發時精神有異常之情形；本院認
    依一般社會常態，認被告二人於案發前雖曾飲酒，然犯案之
    際，精神狀態尚未達心神喪失或精神耗弱之程度，亦無專案
    送請醫學鑑定必要，被告甲○○之原審辯護人前開所辯，尚
    無足採。
七、核被告丁○○、甲○○二人共同傷害被害人陳慶順之身體，
    因而致人於死所為，均係犯刑法第二百七十七條第二項前段
    傷害致人於死罪。被告丁○○、甲○○間，就共同傷害陳慶
    順之身體部分，彼此互有犯意之聯絡及行為之分擔，均應論
    以共同正犯。查被告丁○○前曾犯竊盜罪，經原審判處有期
    徒刑三月，如易科罰金，以銀元三百元折算一日確定，於92
    年10月24日易科罰金執行完畢，有臺灣嘉義地方法院檢察署
    刑案資料查註紀錄表及臺灣高等法院被告前案紀錄表各一份
    附卷可按，其於有期徒刑執行完畢五年以內，再犯本案為有
    期徒刑以上之罪，無論依刑法修正前後之法律規定，均構成
    累犯，應依刑法第二條第一項前段、修正前刑法第四十七條
    規定，加重其刑。
八、至公訴意旨以：被告丁○○、甲○○共同基於傷害之概括犯
    意聯絡，先後（一）於93年11月14日晚上七、八時許，在前
    開公園處，共同持木棍毆打乙○○，致乙○○頭部受傷之傷
    害，（二）於93年11月15日凌晨二、三時許，在前開公園處
    ，丁○○復因機車問題及不滿陳慶順報警等事，二人分持路
    旁檢拾之木棍，毆打乙○○，致乙○○受有頭部撕裂傷與四
    肢擦裂傷等傷害，另涉犯刑法第二百七十七條第一項傷害罪
    嫌部分。因按：告訴乃論之罪，告訴人於第一審辯論終結前
    得撤回其告訴；告訴乃論之罪，對於共犯之一人告訴或撤回
    告訴者，其效力及於其他共犯；又告訴經撤回者，應諭知不
    受理之判決，刑事訴訟法第二百三十八條第一項、第二百三
    十九條前段、第三百零三條第三款分別定有明文。本件告訴
    人乙○○告訴被告丁○○、甲○○共同傷害案件，公訴人認
    係觸犯刑法第二百七十七條第一項傷害罪嫌；依同法第二百
    八十七條前段規定，須告訴乃論。茲據告訴人乙○○於原審
    審理中，聲請撤回對於被告丁○○之告訴，有刑事撤回（銷
    ）告訴狀二紙附卷可憑（見原審卷一第77、195頁），告訴
    人乙○○雖僅有對共犯之一即被告丁○○撤回告訴，惟依刑
    事訴訟法第二百三十九條前段揭示之告訴不可分原則，效力
    及於共犯即被告甲○○，又因公訴人認為該傷害罪部分與前
    開論罪部分（傷害致死）具有想像競合犯裁判上一罪不可分
    關係，就該部分爰不另為不受理之諭知。
九、原判決以被告二人共同傷害陳慶順身體而致人於死部分之罪
    證明確，因予適用刑法第28條、第277條第2項前段、（修正
    前）第47條之規定，並審酌被告丁○○前曾犯竊盜罪、被告
    甲○○曾犯偽造文書罪，經臺灣雲林地方法院判處有期徒刑
    六月，如易科罰金，以銀元三百元折算一日，緩刑五年，於
    90年3月6日確定，案發時仍在緩刑期間內等前案紀錄（有臺
    灣高等法院被告前案紀錄表附卷可按），被告丁○○、甲○○素行非佳，其等出於不滿被害人陳慶順為救治乙○○而報
    警之細故，即意欲教訓陳慶順之動機、目的，分持木棍、樹
    枝及以腳毆踹良久之手段，被告丁○○經陳慶順跪地哀求停
    手，仍續為暴行不輟，幾達凌虐程度，致陳慶順因傷死亡，
    犯案時未受有重大刺激，被告丁○○高中肄業、被告甲○○
    國小畢業之智識程度，被告丁○○目前離婚，育有一女，現
    從事高鐵倉庫管理，月入約新台幣（下同）二萬五千元，被
    告甲○○是大陸籍配偶，目前行蹤不明，無子女，從事泥水
    ，日薪八百五十元，工作不穩定等生活狀況，平日與被害人
    素無仇怨之關係，被告丁○○大致否認犯行，被告甲○○坦
    承部分犯行，然均未與被害人家屬達成和解及為任何金錢上
    賠償或道歉之犯後態度等一切情狀，分別量處被告丁○○有
    期徒刑11年、被告甲○○有期徒刑10年，以示儆懲。且說明
    偵查及公訴檢察官雖就被告丁○○具體求刑有期徒刑十二年
    ，公訴檢察官就被告甲○○具體求刑九年，惟考量被告甲○○雖坦承部分犯行，惟於審理中翻異部分陳述，顯無悔意於
    前，又未竭力和解賠償以贖其衍於後，再衡以於公園之公共
    場所公然持棍行兇、目無法紀之犯行，委有不宜輕縱情狀，
    檢察官就此求刑範圍失之過輕，並考量被告丁○○、甲○○
    係均共同正犯，下手情節及犯後態度大致相同，刑期不宜過
    度差距，公訴人求刑略有過高等情，及另說明扣案之木棍，
    雖係被告丁○○、甲○○供犯前開之罪所用之物，惟非其等
    所有而係撿拾而來，故不為沒收之諭知，暨告訴人乙○○告
    訴被告丁○○、甲○○共同傷害部分，業據告訴人乙○○於
    審理中撤回告訴，在公訴人認為該傷害罪部分與依傷害致死
    論科部分具有想像競合犯裁判上一罪不可分關係之情況下，
    而就該部分不另為不受理之諭知。本院經核，原判決認事用
    法，均無違誤，量刑且已依刑法第五十七條之規定審酌一切
    情狀，並注意該條所列各款情形，以為科刑輕重之標準，本
    院認符合罪刑相當原則，堪稱妥適。被告甲○○經合法通知
    未到，被告丁○○上訴意旨否認有傷害陳慶順致其死亡之犯
    行，並請求從輕量刑，為無理由。是被告二人提起上訴，指
    摘原判決不當，核無理由，應予駁回。
十、被告甲○○經合法傳喚，無正當之理由不到庭，爰不待其陳
    述，逕行判決。
據上論結，應依刑事訴訟法第368條、第371條，判決如主文。
本案經檢察官邱克斌到庭執行職務。
中    華    民    國    95    年    9    月    25    日
                  刑事第二庭  審判長法  官 葉居正
                                    法  官 莊俊華
                                    法  官 吳森豐
以上正本證明與原本無異。
如不服本判決，應於收受本判決後十日內向本院提出上訴書狀。
其未敘述上訴理由者並得於提起上訴後十日內向本院補提理由書
狀（均須按他造當事人之人數附繕本）「切勿逕送上級法院」。
                                    書記官 李珍鳳
中    華    民    國    95    年    9    月    26    日
附錄本案論罪科刑法條全文：
中華民國刑法第277條第1、2項
（普通傷害罪）
傷害人之身體或健康者，處3年以下有期徒刑、拘役或1千元以下
罰金。
（傷害致死或重傷罪）
犯前項之罪因而致人於死者，處無期徒刑或7年以上有期徒刑；
致重傷者，處3年以上10年以下有期徒刑。
附表一：
┌────────────────┬──────────────┐
│受傷部位                        │受傷面積                    │
├────────────────┼──────────────┤
│左前額部眉上橫向瘀傷            │6公分×2公分                │
├────────────────┼──────────────┤
│右前額部眉上橫向瘀傷            │2.5公分×1公分              │
├────────────────┼──────────────┤
│右顳部瘀傷                      │1.5公分×1公分              │
├────────────────┼──────────────┤
│前頂部橫向瘀傷                  │3.5公分×0.5公分×0.5公分   │
│                                │（起訴書漏載0.5公分）       │
├────────────────┼──────────────┤
│左鼻骨斷裂塌陷鼻上瘀傷          │2公分×0.5公分              │
├────────────────┼──────────────┤
│左鼻下瘀傷                      │3.5公分×0.5公分            │
├────────────────┼──────────────┤
│左顴骨部瘀傷                    │3公分×2.5公分              │
├────────────────┼──────────────┤
│右顴骨部瘀傷                    │1公分×1公分                │
├────────────────┼──────────────┤
│下巴部瘀傷                      │2.5公分×1公分              │
├────────────────┼──────────────┤
│左前胸乳頭上，內部瘀傷          │4.5公分×3公分              │
│（上與內之間應有一逗點，鑑定人王│                            │
│約翰醫師當庭更正，本院卷二32頁）│                            │
├────────────────┼──────────────┤
│右上背部瘀傷                    │14公分×12公分              │
├────────────────┼──────────────┤
│右肩胛下瘀傷                    │14公分×10公分              │
├────────────────┼──────────────┤
│左上背部瘀傷                    │14公分×12公分              │
├────────────────┼──────────────┤
│左手掌背部第四第五指多處抵抗瘀傷│4公分×3公分                │
├────────────────┼──────────────┤
│兩手肘後部有大量面積抵抗瘀傷    │16公分×4公分               │
│                                │（起訴書誤載為14×4公分）   │
├────────────────┼──────────────┤
│右大腿前部瘀傷                  │7公分×3公分                │
│                                │（起訴書誤載為5×2公分）    │
├────────────────┼──────────────┤
│右膝下瘀傷                      │5公分×2公分                │
├────────────────┼──────────────┤
│左小腿外側部近髖關節處瘀傷      │7公分×5公分                │
├────────────────┼──────────────┤
│左大腿外側中段部瘀傷            │6公分×3公分                │
├────────────────┼──────────────┤
│右足部大足趾部擦瘀傷            │3公分×2公分                │
├────────────────┼──────────────┤
│左顳部頭皮下血腫                │6公分×6公分                │
└────────────────┴──────────────┘
附表二：
    扣案木棍有編號部分係六節，標籤20之二節木棍分別編為編
    號1、2；標籤22之二節木棍分別編為編號3、4；標籤27 之
    二節分別編為編號5、6。
    編號1 ：長度為62公分，寬度為3 公分及2 點5 公分，兩端
    不平整均有斷裂痕跡，均有稜角。
    編號2 ：長度55公分，寬度為3 點2 公分及2 點5 公分，一
    端有明顯的斷裂痕跡，另一端則不明顯，均有稜角。
    編號3 ：長度46公分，寬度為3 點1 公分及2 點5 公分，兩
    端不平整，一端有斷裂痕跡，均有稜角。
    編號4 ：長度29公分，為碎成三角木棍之一節，兩端均不平
    整，有斷裂痕跡。
    編號5 ：為一長一短中有未完全斷裂木皮相連之四角木棍，
    較長棍體60公分；較短棍體9 點5 公分，均有斷裂痕跡，寬
    度均為3 點2 公分及2 點5 公分。
    編號6 ：長度45公分，寬度為3 點2 公分及2 點5 公分，一
    端平整，另一端有斷裂痕跡。


司法院資訊處製作；財團法人民間司法改革基金會備份。
